【裁判字號】    97,交聲,249
【裁判日期】    971009
【裁判案由】    聲明異議
【裁判全文】
臺灣屏東地方法院交通事件裁定         97年度交聲字第249號
原處分機關  交通部公路總局高雄區監理所屏東監理站
異  議  人  乙○○
代  理  人  甲○○
上列受處分人因違反道路交通管理處罰條例案件，對於原處分機
關於民國97年6 月3 日所為之處分（原處分：屏監違字第裁82-B
C0000000號），聲明異議，本院裁定如下：
    主  文
原處分撤銷。
乙○○汽車所有人，行經有燈光號誌管制之交岔路口闖紅燈，處
罰鍰新臺幣貳仟柒佰元，並記違規點數點。
    理  由
一、原處分機關以異議人所有車牌號碼為XB-9938 號自小客車，
    於民國96年9 月6 日11時24分許，行經高雄市○○路與一心
    路有燈光管制之交岔路口闖紅燈，經高雄市政府警察局交通
    警察大隊依照採證照片逕行舉發，並經該舉發機關交由郵政
    機關向異議人住所地「屏東縣里港鄉○○村○○路65號」送
    達無法送達，乃由郵政機關於96年10月9 日寄存於異議人上
    開住所地之里港郵局，且依行政程序法第1 、2 項之規定，
    作送達通知書二份，一份黏貼於異議人住所門首，另一份投
    入異議人上開住所之適當位置以為送達，異議人未依原舉發
    通知書應到案日期之96年11月14日繳納或到案聽候裁決，並
    逾應到案期限60日以上，是原處分機關乃依道路交通管理處
    罰條例第53條第1 項、第63條第1 項第3 款及違反道路交通
    管理事件統一裁罰基準表，裁處罰鍰新臺幣（下同）5,400
    元並記違規點數3 點。
二、異議意旨略以：異議人對於原處分機關所指之違規事實並無
    爭執，然異議人並未住居於「屏東縣里港鄉○○村○○路65
    號」，而係住居於「屏東縣里港鄉○○村○○路23號」，又
    因異議人年歲已高，行動不便，擔心燃料稅、牌照稅、罰單
    等未收到而無法繳納，乃於95年12月1 日向監理單位申報通
    信住址為「高雄市前金區○○○路477 巷10號2 樓」，原舉
    發機關未向「屏東縣里港鄉○○村○○路23號」或「高雄市
    前金區○○○路477 巷10號2 樓」送達，竟向異議人未住居
    之住址送達，致異議人未收受該舉發通知書，無從知悉應到
    案日期而於該期限內按違反道路交通管理事件統一裁罰基準
    表所定之最低數額繳納，為此不服，提出異議等語。
三、按「汽車駕駛人，行經有燈光號誌管制之交岔路口闖紅燈者
    ，處新臺幣一千八百元以上五千四百元以下罰鍰。」、「汽
    車駕駛人有下列各款所列條款之一者，除依原條款處罰鍰外
    ，並予記點：．．三、有．．第五十三條．．情形之一者，
    各記違規點數三點。」，此道路交通管理處罰條例第53條第
    1 項及第63條第1 項第3 款分別定有明文。又按有上開道路
    交通管理處罰條例第53條第1 項之違規行為，小型車於期限
    內繳納罰鍰或聽候裁決者，其統一裁罰基準為2,700 元，如
    逾越應到案期限60日以上，繳納罰鍰或逕行裁決處罰者，其
    統一裁罰基準為5,400 元，此亦有違反道路交通管理事件統
    一裁罰基準表可查。
四、再按：
  (一)處理違反道路交通管理事件，有關文書送達之程序，依行政
    程序法之規定，違反道路交通管理事件統一裁罰基準及處理
    細則第5 條定有明文。
  (二)又行政程序法中對於文書送達，其第72條第1 項規定：「送
    達，於應受送達人之住居所、事務所或營業所為之。但在行
    政機關辦公處所或他處會晤應受送達人時，得於會晤處所為
    之」，第73條第1 項規定：「於應送達處所不獲會晤應受送
    達人時，得將文書付與有辨別事理能力之同居人、受僱人或
    應送達處所之接收郵件人員」，第74 條 規定：「送達，不
    能依前二條規定為之者，得將文書寄存送達地之地方自治或
    警察機關，並作送達通知書兩份，一份黏貼於應受送達人住
    居所、事務所、營業所或其就業處所門首，另一份交由鄰居
    轉交或置於該送達處所信箱或其他適當位置，以為送達（第
    1 項）。前項情形，由郵政機關為送達者，得將文書寄存於
    送達地之郵政機關（第2 項）。寄存機關自收受寄存文書之
    日起，應保存三個月（第3 項）」；由上開行政程序法之規
    定可知，行政機關欲對應受送達人為寄存送達者，須向「應
    受送達之處所」為送達後，因未能直接送達於本人，亦未能
    交付予有辨別事理能力之同居人、受僱人或接收郵件人員時
    ，始得為之；倘係向「非應受送達之處所」為送達，縱無人
    收受，亦不得逕於該址為寄存送達，否則其寄存送達，即難
    認為合法。
  (三)再者，行政程序法第72條第1 項規定所謂「住所」，依民法
    第20條之規定，乃依一定之事實，足認以久住之意思，住於
    一定之區域者，始為設定其住所於該地，亦即除主觀上有久
    住一定區域之意思外，尚須客觀上有住於一定區域之事實，
    該一定之區域始為住所，且不以戶籍登記為要件，亦即戶籍
    法僅為戶籍登記之行政管理規定，戶籍地址不過係依戶籍法
    所為登記之事項，並非認定住所之唯一標準（參照最高法院
    93年度台抗字第393 號民事裁定）。實務上戶籍法上住址與
    民法上住所，固然絕大多數情形為同一處所，但依上揭所述
    可知並非當然同一，個案中仍應依實際住居情形詳予審認。
五、經查：
  (一)異議人所有上開自小客車，於上開時、地之交岔路口闖紅燈
    乙節，已為異議人所不爭執，並有卷存採證照片2 幀可證，
    可信異議人確實有裁決書所指之違規事實無訛。
  (二)本件異議人上開違規事實，經高雄市政府警察局交通警察大
    隊依照採證照片逕行舉發，並交由郵政機關向異議人車籍登
    記地址「屏東縣里港鄉○○村○○路65號」送達無法送達，
    乃由郵政機關於96年10月9 日寄存於異議人上開地址之里港
    郵局，且作送達通知書二份，一份黏貼於上開地址門首，另
    一份投入上開地址之適當位置以為送達乙情，有卷存高雄市
    政府警察局交通警察大隊97年5 月9 日高市警交三字第0970
    012744號函、送達證書1 紙、臺灣郵政股份有限公司屏東郵
    局97年5 月23日屏郵字第097001398 號函可參，自可信為實
    在。
  (三)又本件異議人並未住居於「屏東縣里港鄉○○村○○路65號
    」，而係住居於「屏東縣里港鄉○○村○○路23號」乙節，
    有卷存屏東縣里港鄉玉田村村長藍景隆出具之證明書1 紙可
    證，亦可信為真實。另異議人於95年12月1 日向監理單位申
    報通信住址為「高雄市前金區○○○路477 巷10號2 樓」乙
    節，亦有卷存原處分機關97年8 月20日高監屏字第09700286
    92號函可考，在在足徵異議人之住所地並未在「屏東縣里港
    鄉○○村○○路65號」。是則異議人之住所地既非「屏東縣
    里港鄉○○村○○路65號」，則原舉發機關係向「非應受送
    達之處所」為送達，縱無人收受，亦不得逕於該址為寄存送
    達，是其後之寄存送達，亦難認為合法。
  (四)另按汽車駕駛人，行經有燈光號誌管制之交岔路口闖紅燈者
    ，處新臺幣1,800 元以上5,400 元以下罰鍰，道路交通管理
    處罰條例第53條第1 項訂有明文，其罰鍰之數額既有不同，
    足見裁決機關應依不同之狀況而為適當之裁罰。而對於何種
    情形應為何程度之裁罰，主管機關對此訂有違反道路交通管
    理事件統一裁罰基準及處理細則，以為處分機關據以裁罰之
    標準。依該裁罰基準表所示，小型車違反道路交通管理處罰
    條例第53條規定之統一裁罰基準分為：1.期限內繳納或到案
    聽候裁決者，處罰鍰2,700 元，2.逾越應到案期限30日內，
    繳納罰鍰或到案聽候裁決者，處罰鍰3,600 元，3.逾越應到
    案期限30日以上60日以內，繳納罰鍰或到案聽候裁決者，處
    罰鍰4,500 元，4.逾越應到案期限60日以上繳納罰鍰或逕行
    裁決者，處罰鍰5,400 元。裁決機關應依上開基準表所列之
    情形，分別不同之狀況而裁處罰鍰，並非全然皆裁處數額相
    同之罰鍰。再按違反道路交通管理事件統一裁罰基準及處理
    細則第48條第1 項規定：違反道路交通管理事件，行為人認
    為舉發之事實與違規情形相符者，得於接獲通知單後，親自
    或委託他人持該通知單，不經裁決向指定之處所，逕依裁罰
    基準執行並繳納罰鍰結案。行為人於違規後，既得持通知單
    向指定處所逕行繳納罰鍰，且其繳納之罰鍰復有輕重之分，
    故該違規通知單之送達或交付於違規人之權益即形重要。為
    保障違規人免於受最重之處罰，故於行為人違規後，舉發單
    位即應將違規通知單送達或交付與違規人，俾違規人得以持
    該通知單向指定之處所，於限期限內自動繳納罰鍰或到案聽
    候裁決，而得以法定最低罰鍰數額結案。本件異議人顯然未
    於本案舉發單所載之應到案日期前收受本舉發通知單，致異
    議人未能依違反道路交通管理事件統一裁罰基準及處理細則
    第48條第1 項規定，於期限內繳納或到案聽候裁決，於異議
    人之權益非無影響。況本件異議人承認有裁決書所載之違規
    事實，並同意依照違反道路交通管理事件統一裁罰基準表所
    載之最低數額繳納罰鍰乙節，業據異議人之代理人甲○○於
    本院訊問時陳述明確（見本院97年8 月7 日訊問筆錄）。故
    如異議人收受舉發通知單後於期限內繳納或到案聽候裁決者
    ，依該上開裁罰基準表所示其處罰之數額為2,700 元，而非
    5,400 元。本件原處分機關於異議人未受合法通知其應到案
    日期、處所、繳納期限前，即以異議人逾期未到案而逕裁決
    異議人5,400 元之罰鍰，並記違規點數3 點，亦有未合，其
    所為處分即有不當，異議人聲明異議，非無理由。原處分既
    有不當，即應由本院將原處分撤銷。
六、末按交通法庭認為聲明異議有理由或聲明異議雖無理由而原
    處分不當或違法者，應以裁定將原處分經聲明異議部分撤銷
    並自為裁定。但因原處分機關無管轄權而撤銷者，應移送有
    管轄權之機關。此道路交通案件處理辦法第20條定有明文。
    是某甲如未曾收受舉發違反道路交通管理事件通知單，則舉
    發違規之送達程序即有瑕疵，其致某甲喪失於收受前開通知
    單後15日內自動依最低額繳納罰鍰之利益，則裁決機關嗣後
    之裁決處分即難認為適法，某甲之異議既有理由，依上規定
    ，交通法庭除撤銷原處分外，並應自為裁罰（臺灣高等法院
    暨所屬法院90年法律座談會刑事類提案第24號參照），本件
    原舉發機關未將舉發通知單合法送達予異議人，致異議人喪
    失於收受前開通知單後自動依最低額繳納罰鍰之利益，異議
    人聲明異議有理由，故本院除撤銷原處分外，並應自為裁罰
    。查異議人確有前開違規事件，已如前述，爰依道路交通管
    理處罰條例第53條第1 項規定諭知裁處罰鍰2,700 元，及依
    同條例第63條第1 項第3 款規定記違規點數3 點。
七、據上論斷，應依道路交通安全管理處罰條例第87條第2 項，
    道路交通案件處理辦法第20條前段，裁定如主文。
中    華    民    國    97    年    10    月    9     日
                    交通法庭    法  官  曾吉雄
以上正本證明與原本無異。
如不服本裁定應於收受送達後五日內向本院提出抗告書狀敘述抗
告之理由抗告於台灣高等法院高雄分院。
中    華    民    國    97    年    10    月    9     日
                                書記官  卓春成


司法院資訊處製作；財團法人民間司法改革基金會備份。
